【裁判字號】    99,易,2175
【裁判日期】    991214
【裁判案由】    詐欺
【裁判全文】
臺灣高雄地方法院刑事判決              99年度易字第2175號
公  訴  人  臺灣高雄地方法院檢察署檢察官
被      告  蘇柔豪
上列被告因詐欺案件，經檢察官提起公訴（99年度偵字第2870號
），本院判決如下：
    主  文
蘇柔豪犯侵占罪，處有期徒刑貳月，如易科罰金，以新臺幣壹仟
元折算壹日。
    事  實
一、蘇柔豪於民國98年10月前某日，以因工作需要使用帳戶，而
    自己帳戶已不能使用為由，向張金梅借用其所申辦國泰世華
    商業銀行帳號000000000000號帳戶( 以下簡稱國泰世華銀行
    帳戶) 之存摺及提款卡並取得該帳戶提款密碼，蘇柔豪明知
    該國泰世華銀行帳戶係向張金梅借用而持有之物，並非自己
    所有之物，無權在未得張金梅同意之下，任意將該帳戶交予
    他人，竟基於將該國泰世華銀行帳戶據為己有之侵占犯意，
    及可預見將金融帳戶提供他人使用，可能幫助他人遂行詐欺
    取財之犯罪目的，仍以縱有人利用所交付金融帳戶實施詐欺
    取財犯行，亦不違背其本意之幫助詐欺取財犯意，於98年10
    月13日某時許，在高雄市新興市場附近，將其所持有之張金
    梅國泰世華銀行帳戶之提款卡交予「陳經理」，並告知其提
    款密碼，嗣「陳經理」及其所屬詐欺集團成員於取得該帳戶
    之提款卡及密碼後，即出於意圖為自己不法所有，詐欺取財
    之犯意聯絡，推由其中1 女子於98年10月15日17時30分許，
    假冒奇摩拍賣網站購物廠商客服人員名義，撥打電話予李彥
    琳，佯稱：因作業疏失，將其銀行帳號設成批發商帳號，會
    每月自帳戶中扣款，須與銀行人員配合云云，旋推由另1 男
    子於同日17時40分許，假冒彰化商業銀行人員名義，撥打電
    話予李彥琳，佯稱：須至ATM 操作辦理停止帳戶自動扣款作
    業云云，致李彥琳不查陷於錯誤，依指示操作，於同日18時
    7 分許，匯款新臺幣（下同）2 萬3,023 元至張金梅之國泰
    世華商業銀行帳戶內，旋遭提領一空，嗣因李彥琳察覺有異
    而報警處理，始查悉上情。
二、案經高雄縣政府警察局鳳山分局報請臺灣高雄地方法院檢察
    署檢察官偵查起訴。
    理  由
甲、證據能力部分：
一、按被告以外之人於審判外之言詞或書面陳述，除法律有規定
    者外，不得作為證據；被告以外之人於審判外之陳述，雖不
    符刑事訴訟法第159 條之1 至之4 之規定，然經當事人於審
    判程序同意作為證據，法院審酌該言詞陳述或書面陳述作成
    時之情況，認為適當者，亦得為證據；刑事訴訟法第159 條
    第1 項、第159 條之5 第1 項分別定有明文。本判決認定事
    實所引用之證據資料，均非公務員違背法定程序所取得，且
    檢察官及被告於本院均同意作為認定事實之證據，復審酌各
    該言詞或書面陳述作成時之情況，並無違法不當或證明力明
    顯過低之瑕疵，認為以之作為證據為適當，均得作為證據。
二、卷附被害人李彥琳所提出之自動櫃員機匯存款交易表（警卷
    第4 頁）及國泰世華銀行帳戶之資金往來明細，均係該金融
    存款帳戶所屬業者之電腦系統處理轉帳交易紀錄及提款卡提
    款紀錄後，直接作成之電磁紀錄，再就該帳戶所為每筆交易
    紀錄列印所得之結果，性質上均非屬人之供述，而無傳聞法
    則之適用，均得為證據，附此敘明。
乙、實體方面：
一、訊據被告否認有幫助詐欺取財及侵占之犯行，辯稱：我要應
    徵司機工作，載小姐做完收錢後，要存入我提供帳戶內云云
    。經查：
（一）被告向張金梅借用國泰世華銀行帳戶，嗣交付將該帳戶之
      提款卡及密碼後，取得該等資料之詐騙集團曾經利用而遂
      行向他人詐欺取財之事實，業經被害人張金梅及李彥琳於
      警詢陳述借帳戶給被告使用及遭人詐騙經過綦詳，復有郵
      政自動櫃員機交易明細( 警卷第4 頁) 在卷可憑。而李彥
      琳匯款至張金梅國泰世華銀行帳戶，該款項隨即遭人領取
      一空之事實，復有國泰世華銀行對帳單1 紙( 警卷第8 頁
      ) 在卷可憑。
（二）被告於98年12月25日警詢時辯稱：我應徵載送小姐進行性
      交易的司機工作，公司規定小姐不能直接向客人收取性交
      易報酬，由客人匯入我的帳戶，再由我每天領錢出來交給
      公司云云( 警卷第9 頁背面) ，嗣於99年1 月29日偵訊時
      改稱：載小姐去賓館的時候，小姐把錢交給我，我再把錢
      匯到我的帳戶，對方會用我的提款卡去領錢，因為他們做
      黃的，所以錢不能直接拿回公司云云( 偵卷第32頁) ，就
      性交易報酬究係小姐收取後，交被告匯入自己提供之帳戶
      ，再提領出來交「陳經理」，抑或係男客匯入被告提供之
      帳戶，再由「陳經理」自行提領出來，先後供述不一，倘
      若被告所辯為真，何以供述內容反覆，實與常情有違；且
      衡以犯罪行為人角度審酌，其等為避免自金融機構帳戶之
      來源回溯追查身分，應儘量避免使用金融帳戶收取性交易
      報酬，而以當場現金交付方式收取，不僅具有隱密性，亦
      不會在金融機構留下交易紀錄，且使用帳戶將受有在例假
      日或金融機構下班時間，被告無法至金融機構匯款之不便
      利，是以「陳經理」不直接要求被告收取現金並繳回，反
      而要求至金融機構將性交易報酬匯入帳戶，再由「陳經理
      」自被告帳戶領取或被告自行領取，不僅多此一舉，且與
      常情有悖，是被告辯稱提供帳戶供匯入性交易報酬云云，
      實不足採。
（三）按刑法上之故意，可分為直接故意與間接故意（不確定故
      意），所謂「不確定故意」，係指行為人對於構成犯罪之
      事實，預見其發生而其發生並不違背其本意者，刑法第13
      條第2 項定有明文。金融帳戶之存摺、提款卡及提款密碼
      乃個人重要理財之物，若落入不明人士手中，極易被利用
      為詐財取贓之犯罪工具，一般人均有妥為保管以防止他人
      任意使用之認識，縱有特殊情況偶須交付他人使用，亦必
      深入瞭解用途及合理性，始會安心提供。而被告係52年出
      生，於案發時為4 旬之成年男子，且自承自己以前開過6
      、7 年公司，自己當老闆，學歷為高職，自為有相當之智
      識程度及社會經驗之人，而其在未深入暸解用途及合理性
      前提下，仍將國泰世華銀行帳戶之存摺、提款卡及提款密
      碼交付、告知他人，據為詐騙匯款之人頭帳戶，顯見被告
      確有能預知且不違背其本意之幫助詐欺集團詐欺取財之不
      確定故意至明。
（四）被告以工作需使用帳戶，自己帳戶不能使用為由，向張金
      梅借用其國泰世華銀行帳戶，張金梅交付該帳戶存摺、提
      款卡，並告知被告密碼，嗣被告將持有之張金梅國泰世華
      銀行帳戶提款卡及密碼於98年10月13日某時許，在高雄市
      新興市場附近交予「陳經理」之事實，業據被告警偵訊供
      述明確，核與被害人張金梅警詢證述：「被告是我朋友，
      認識3 年多，平常有在聯絡，被告說因為工作需要帳戶，
      他的帳戶不能用，一直向我借，我於98年間借給被告，沒
      多久就出事」大致相符，是被告明知該國泰世華銀行帳戶
      係向張金梅借用而持有之物，並非自己所有之物，無權在
      未得張金梅同意之下，任意將該帳戶交予他人，竟於98年
      10 月13 日某時許，在高雄市新興市場附近，將該帳戶提
      款卡交予與「陳經理」，並告知提款密碼，足認被告有易
      持有為所有之侵占行為，且有為自己不法所有之意圖甚明
      。
（五）綜上所述，本案事證明確，被告有將張金梅之國泰世華銀
      行帳戶之提款卡及密碼交付予「陳經理」之事實，堪以認
      定，自應予依法論科。
二、論罪科刑：
（一）按刑法上之幫助犯，係對於犯罪與正犯有共同之認識，而
      以幫助之意思，對於正犯資以助力，而未參與實施犯罪之
      行為者而言（最高法院75年度臺上字第1509號、84年度臺
      上字第5998號、88年度臺上字第1270號判決參照）；是以
      如未參與實施犯罪構成要件之行為，且係出於幫助之意思
      提供助力，即屬幫助犯，而非共同正犯。本件被告雖提供
      張金梅之國泰世華銀行帳戶之提款卡及密碼供詐欺集團成
      員作為詐欺取財匯存款使用，惟被告單純提供帳戶供他人
      使用之行為，並不等同於向被害人施以欺罔之詐術行為，
      且亦無證據證明被告有參與詐欺取財犯行之構成要件行為
      ，被告所為犯行，顯係對於詐欺集團成員遂行詐欺取財犯
      行資以助力，自應論以幫助犯。且被告明知該國泰世華銀
      行帳戶係向張金梅借用而持有之物，並非自己所有之物，
      無權在未得張金梅同意之下，任意將該帳戶交予他人，竟
      仍將該帳戶提款卡交予與他人，是核被告所為，係犯刑法
      第30條第1 項、第339 條第1 項之幫助詐欺取財罪及第
      335 條第1 項之普通侵占罪。起訴書已載明被告侵占之犯
      罪事實，已在起訴範圍內，本院自應予以審理。
（二）被告以一交付張金梅之提款卡予「陳經理」之行為，除將
      持有張金梅之提款卡以自己所有意思交付他人外，同時也
      幫助詐欺集團將來利用該帳戶詐得被害人財物，係一行為
      同時觸犯普通侵占罪及幫助詐欺取財罪，為想像競合關係
      。又依刑法第55條規定從一重處斷者，應先以法定刑為比
      較輕重之標準，即以某一罪之法定刑與他罪名之法定刑相
      比較，而從一法定刑較重之罪名處斷之謂，至各該罪名是
      否另有總則上加重、減輕其刑之原因，因與各該罪之法定
      本刑無關，係另一問題，不影響各該罪法定本刑輕重之比
      較。被告所犯普通侵占罪與幫助詐欺取財罪之法定本刑，
      均為5 年以下有期徒刑、拘役或科或併科1 千元以下罰金
      。幫助詐欺部分雖僅係幫助犯，然刑法第30條第2 項幫助
      犯之處罰，得按正犯之刑減輕之規定，屬刑法總則所定減
      輕原因，並非法定刑之減縮，其法定本刑與詐欺既遂無異
      ，不得依幫助犯規定減輕其刑後與普通侵占之法定刑比較
      其輕重，是該2 罪之法定刑仍屬相同。而該法定刑相同之
      2 罪依刑法第35條規定，逐項比較後仍無法區分其輕重，
      刑法復未規定刑之輕重無法比較時，應如何處理，此顯為
      立法疏漏。為避免想像競合犯從一重處斷之規定，在2 罪
      法定刑完全相同情形下，無法適用，並參以刑法第35條第
      3 項在95年7 月1 日修正施行前，有規定刑之輕重不能定
      之者，係依「犯罪情節」輕重決定之，雖現行刑法就此部
      分漏未規定，然參以同一法理，仍應以「犯罪情節」輕重
      決定刑之輕重，方不致想像競合犯之2 罪，在法定刑完全
      相同情形下，難以適用。衡以詐欺取財及普通侵占均屬侵
      害財產法益之犯罪，惟被告詐欺取財行為僅在幫助階段，
      反觀其普通侵占罪已完成正犯行為，比較二者情節，以普
      通侵占為重，是應依刑法第55條規定從情節較重之普通侵
      占罪處斷。
（三）本院審酌被告侵占所持有他人之物，破壞信任關係，且隨
      意將借得之帳戶提款卡及密碼恣意提供犯罪集團充作向他
      人詐財之工具，不僅徒增遭詐欺被害人尋求救濟之困難，
      使不法之徒藉此輕易順遂詐財犯行，亦使檢警難以追查緝
      捕正犯之犯行，造成此類犯罪層出不窮，所生之危害匪淺
      ，行為殊不足取，並斟酌被害人受詐騙金額為23,023元等
      一切情狀，爰量處有期徒刑2 月之刑，並諭知以1 千元折
      算1 日之易科罰金折算標準，以示懲儆。
據上論斷，應依刑事訴訟法第299 條第1 項前段，刑法第30條第
1 項前段、第335 條第1 項、第339 條第1 項，第55條、第41條
第1 項前段，刑法施行法第1 條之1 第1 項、第2 項前段，判決
如主文。
本案經檢察官曾財和到庭執行職務。
中    華    民    國    99    年    12    月    14    日
                  刑事第八庭  審判長法  官  王伯文

                                    法  官  林俊寬

                                    法  官  陳俊宏
以上正本證明與原本無異。
如不服本判決應於收受判決後10日內向本院提出上訴書狀，並應
敘述具體理由。其未敘述上訴理由者，應於上訴期間屆滿後20日
內向本院補提理由書(均須按他造當事人之人數附繕本)「切勿逕
送上級法院」。
中    華    民    國    99    年    12    月    14    日
                                    書記官  李崑良
中華民國刑法第339條第1項
意圖為自己或第三人不法之所有，以詐術使人將本人或第三人之
物交付者，處 5 年以下有期徒刑、拘役或科或併科 1 千元以下
罰金。

中華民國刑法第335條第1項
意圖為自己或第三人不法之所有，而侵占自己持有他人之物者，
處 5 年以下有期徒刑、拘役或科或併科 1 千元以下罰金。

刑法施行法第1 條之1
中華民國94年1 月7 日刑法修正施行後，刑法分則編所定罰金之
貨幣單位為新臺幣。
94年1 月7 日刑法修正時，刑法分則編未修正之條文定有罰金者
，自94年1 月7 日刑法修正施行後，就其所定數額提高為30倍。
但72年6 月26日至94年1 月7 日新增或修正之條文，就其所定數
額提高為3倍。

司法院資訊處製作；財團法人民間司法改革基金會備份。
